ACORDAO-COMPLETO-2345112

ACÓRDÃO 812/2019 ATA 11/2019 - PLENÁRIO

VISTOS, relatados e discutidos estes autos que tratam de proposta de revisão de ofício do ato de concessão de aposentadoria referente a Almira Oliveira de Andrade, no cargo de Técnico Judiciário do Tribunal Superior do Trabalho, considerado ilegal por meio do Acórdão 5829/2017-TCU-Segunda Câmara;
ACORDAM os Ministros do Tribunal de Contas da União, reunidos em Sessão do Plenário, diante das razões expostas pelo Relator e com fundamento nos artigos 71, inciso III, da Constituição Federal; 1º, inciso V, 39, inciso II, da Lei 8.443/1992; e 260, §§ 1º e 2º, e 262, do Regimento Interno do TCU, em:
9.1. considerar ilegal o ato de concessão de aposentaria e negar-lhe o respectivo registro, em razão de ter sido incorporado aos proventos a vantagem de quintos/décimos, transformada em Vantagem Pessoal Nominalmente Identificada - VPNI, pelo artigo 62-A da Lei 8.112/1990, e de opção de função, que trata o art. 2º da Lei 8.911/1994 (c/c art. 18, §§ 2º e 3º da Lei 11.416/2006) , tendo em vista que as funções incorporadas tinham natureza de emprego público e foram utilizadas na transformação para o cargo público ocupado atualmente pela interessada, como dispõe o art. 243, § 1°, da Lei 8.112/1990;
9.2. dispensar o ressarcimento das quantias indevidamente recebidas, em boa-fé, consoante o disposto no Enunciado 106 da Súmula de Jurisprudência do TCU;
9.3. determinar ao Tribunal Superior do Trabalho que:
9.3.1. abstenha-se de realizar pagamentos decorrentes do ato considerado ilegal, no prazo de 15 (quinze) dias, contado a partir da ciência da deliberação, sujeitando-se a autoridade administrativa omissa à responsabilidade solidária, nos termos do art. 262, caput, do Regimento Interno do TCU;
9.3.2. comunique à interessada acerca do teor deste acórdão, alertando-a de que o efeito suspensivo proveniente da interposição de eventuais recursos não a exime da devolução dos valores percebidos indevidamente após a respectiva notificação, caso os recursos não sejam providos;
9.3.3. emita novo ato, livre da irregularidade apontada nos autos, e submeta-o à apreciação por este Tribunal, na forma do art. 262, § 2º, do Regimento Interno do TCU, no prazo de 30 (trinta) dias, a contar da ciência da deliberação;
9.3.4. encaminhe ao Tribunal, no prazo de 30 (trinta) dias da ciência do acórdão, o comprovante de que a interessada tomou ciência do inteiro teor deste acórdão;
9.4. determinar à Sefip que proceda à verificação do cumprimento das medidas indicadas nos subitens anteriores, representando a este Tribunal, caso necessário;
9.5. autorizar o arquivamento dos autos, após o cumprimento das determinações.

Revisão de ofício de ato de aposentadoria.

Tribunal Superior do Trabalho.

3. Interessada: Almira Oliveira de Andrade (XXX.249.741-XX).

13.1. Ministros presentes: José Mucio Monteiro (Presidente), Walton Alencar Rodrigues, Aroldo Cedraz (Relator), Raimundo Carreiro, Bruno Dantas e Vital do Rêgo.
13.2. Ministros-Substitutos convocados: Augusto Sherman Cavalcanti, André Luís de Carvalho e Weder de Oliveira.

ACORDAO-COMPLETO-2369459

Acórdão 2646/2019 - Plenário

AROLDO CEDRAZ

Transcrevo a seguir a instrução elaborada no âmbito da Secretaria de Fiscalização de Pessoal (peça 30) , cujas conclusões contaram com a anuência do corpo diretivo da unidade técnica (peça 31) , bem como da ilustre representante do Ministério Público junto ao TCU, Procuradora-Geral Cristina Machado da Costa e Silva (peça 32) :
INTRODUÇÃO
1.	Trata-se de ato de aposentadoria da Senhora Almira Oliveira de Andrade (CPF: XXX.249.741-XX) no cargo de Técnico Judiciário do Tribunal Superior do Trabalho - TST, submetido, para fins de registro, à apreciação do Tribunal de Contas da União (TCU) , de acordo com o art. 71, inciso III, da Constituição Federal. 
HISTÓRICO
2. 	O ato foi considerado ilegal por intermédio do Acórdão 5829/2017-TCU-Segunda Câmara (peça 6) , exarado em sessão de 27/6/2017, em razão de haver incorporação de parcela de quintos/décimos após o advento da Lei 9.624/1998, sem amparo na jurisprudência deste Tribunal e do Supremo Tribunal Federal.
3.	Contudo, verificou-se em momento posterior a esta deliberação a necessidade de nova análise do ato em comento em função de informação trazida pelo Controle Interno do TST, conforme consta em outro ato de aposentadoria do órgão submetido a registro (peça 9) . 
4.	Nesse sentido, em nossa instrução anterior (peça 17) , foi proposto a revisão de ofício do Acórdão 5829/2017-TCU-Segunda Câmara, com o objetivo de reformar a citada deliberação para manter o ato ilegal, porém considerando outra ilegalidade verificada posteriormente, qual seja, o cômputo de todo o tempo de função comissionada utilizado para incorporação de quintos/décimos e também da vantagem opção.
5.	Assim, em despacho à peça 23, o Exmo. Ministro Relator Aroldo Cedraz determinou a restituição destes autos à esta Secretaria para verificação da existência de elementos que possam fundamentar, entre as informações trazidas aos autos pelo Controle Interno do TST (peças 9 a 12 e 14 a 15) , a revisão de ofício do Acórdão 5829/2017-TCU-Segunda Câmara.
6.	Foi, então, encaminhado oficio de diligência ao órgão e de oitiva à interessada pedindo esclarecimentos acerca de irregularidade encontrada no ato de aposentadoria analisado (peças 24 e 25) .
EXAME TÉCNICO
7.	Devidamente notificada, com o comprovante de recebimento à peça 27, a interessada não encaminhou as informações requeridas por esta Unidade Técnica.
8.	Já o Tribunal Superior do Trabalho, em reposta ao ofício de diligência de peça 24, encaminhou o seguinte esclarecimento:
A servidora teve início de exercício nesta Corte em 17/3/1986, em virtude de designação para exercer o encargo de Secretário Especializado, da Tabela de Gratificação de Representação de Gabinete, sem vínculo efetivo com o serviço público, nos termos do Decreto no 77.242/1976, conforme, PORTARIA.GDG.GP.N° 131/1986, publicada no BI n° 4, de 5/5/1986.
Posteriormente, teve seu emprego transformado em cargo, enquadrado na categoria funcional de Auxiliar Judiciário, com transposição para o Regime Jurídico Único, a partir de 12/12/1990, e efeitos financeiros a contar de 19/12/2002, de acordo com o ATO.GDGCA.GP.N° 63/2003 e ATO.GDGCA.GP .N° 120/2003, ambos publicados no BI no 12, de 28/3/2003, com base na decisão constante do Processo n° TST-MA-Processo 717.802/2000-6, publicada no DJ de 19/12/2002, que trata do enquadramento dos servidores contratados em decorrência da criação de empregos pelo Decreto n° 77.242/1976, com fulcro no art. 243, § 1°, da Lei n°8.112/1990. (Grifei) 
 (...) 
Quanto ao questionamento sob a letra "b", como já aludido anteriormente, a transposição de emprego a cargo sob o Regime Jurídico Único teve lugar a partir de 12/12/1990, a teor do art. 243, § 1°, do Estatuto, com efeitos financeiros a contar de 19/12/2002, consoante ATO.GDGCA.GP .N° 63/2003 e ATO.GDGCA.GP.N° 120/2003, publicados no BI n° 12/2003, com fundamento no decidido no bojo do Processo TST-MA n° Processo 717.802/2000-6, publicado no DJ de 19/12/2002, a versar sobre o enquadramento dos servidores contratados com base no Decreto n° 77.242/1976."
9.	Com relação ao enquadramento dos servidores no art. 243, § 1°, da Lei n°8.112/1990, esta unidade técnica, na peça 17, dispõe o seguinte:
"9. De fato, o art. 243, § 1º, da Lei 8.112/1990 dispõe expressamente que os empregos ocupados seriam transformados em cargos quando da transposição para o RJU. Por outro lado, § 2º do mesmo artigo trata das funções de confiança, que seriam transformadas em cargos em comissão. Essa é redação do dispositivo: 
Art. 243. Ficam submetidos ao regime jurídico instituído por esta Lei, na qualidade de servidores públicos, os servidores dos Poderes da União, dos ex-Territórios, das autarquias, inclusive as em regime especial, e das fundações públicas, regidos pela Lei nº 1.711, de 28 de outubro de 1952 - Estatuto dos Funcionários Públicos Civis da União, ou pela Consolidação das Leis do Trabalho, apro vada pelo Decreto-Lei nº 5.452, de 1o de maio de 1943, exceto os contratados por prazo determinado, cujos contratos não poderão ser prorrogados após o vencimento do prazo de prorrogação. 
§ 1o Os empregos ocupados pelos servidores incluídos no regime instituído por esta Lei ficam transformados em cargos, na data de sua publicação. 
§ 2o As funções de confiança exercidas por pessoas não integrantes de tabela permanente do órgão ou entidade onde têm exercício ficam transformadas em cargos em comissão, e mantidas enquanto não for implantado o plano de cargos dos órgãos ou entidades na forma da lei. (grifos acrescidos) 
10. Portanto, a transposição para o regime estatutário fundamentada no § 1º supra pressupõe o exercício de emprego público em momento anterior à vigência da Lei 8.112/1990. Assim, mesmo que a denominação do labor, à época, fosse de função comissionada, a natureza de emprego público do trabalho exercido é condição primordial para a subsunção ao referido dispositivo legal."
10.	Em situação análoga, este Tribunal debateu o assunto nos Acórdãos nº 2.737/2010 e 3.087/2010, ambos do Plenário, de Relatoria dos Ministros Augusto Nardes e Raimundo Carreiro, respectivamente) . Nesses Acórdãos, ficou definido que as contratações de pessoal, sem vínculo com a Administração Pública Federal, realizadas antes da Constituição de 1988, para o exercício de empregos de confiança, com fulcro no art. 2º e parágrafos do Decreto nº 77.242/1976, ao abrigo da CLT, podem ser transformadas em cargos efetivos, consoante permissivo do art. 243, § 1º, da Lei nº 8.112/1990.
11. Portanto, a nosso ver, entendemos que a transformação do cargo em comissão, ocupado pela interessada, em cargo efetivo foi adequada, haja vista que a natureza do cargo ocupado pela servidora era de emprego público. Nessa situação, à luz do entendimento deste Tribunal firmado no Acórdão nº 2.737/2010, foi possível realizar esse enquadramento nos termos do 243, § 1º da Lei nº 8.112/1990.
12.	Além das informações sobre o enquadramento, o TST informou sobre a incorporação de quintos/décimos, transformados em Vantagem Pessoal Nominalmente Identificada (VPNI) e a inclusão da parcela referente à "opção" nos proventos de aposentadoria da servidora:
"Conforme EXPEDIENTE.SRAP.SERH.N° 10, de 17/9/2004, publicado no BI no 37, de 17/9/2004, foram concedidas/atualizadas as parcelas de quintos/décimos dos servidores deste Tribunal até 4/9/2001, consoante a decisão da Presidência deste Tribunal proferida nos autos do Processo TST n° 3.256/2004-0, publicada no BI no 37, de 17/9/2004, em cumprimento da
Sentença n° 630/2004, exarada nos autos do Mandado de Segurança n° 2003.34.00.037151-1. Assim, a VPNI da interessada passou a ser composta de 6/10 calculados sobre o valor da função comissionada de Assistente 3, nível FC-3, e 4/10 calculados sobre o valor da função de Assistente 4, nível FC-4. Contudo, considerando a suspensão dos efeitos da sentença proferida
nos autos do aludido Mandado de Segurança, o então Presidente deste Tribunal determinou a suspensão dos procedimentos decorrentes do cumprimento da Sentença n° 630/2004 a partir da folha de pagamento de novembro de 2004, de acordo com Despacho-de 11/11/2004, publicado no BI n° 45, de 12/11/2004;"
 (...) 
A inclusão da parcela referente à "opção" nos proventos de aposentadoria da servidora, correspondente ao valor da função comissionada de Assistente 2, nível FC-2, foi concedida na 'esteira de decisão da Presidência do Tribunal nos autos do Processo TST n° Processo 501.502/2016-0, em conformidade com a deliberação constante do Acórdão 448/2016-TCU-Plenário.
Essa Secretaria de Fiscalização de Pessoal explicitou a regularidade da concessão da vantagem da "opção" à interessada, como se verifica no Exame Técnico transcrito no bojo do Relatório apresentado pelo Ministro Relator, na origem do Acórdão 5829/2017-TCU-Segunda Câmara (TC Processo 013.097/2017-2) , de modo a corroborar que a situação em tela se adequa à decisão proferida no retrocitado Acórdão 448/2016-TCU-Plenário."
13. Quanto à vantagem de quintos/décimos, transformada em Vantagem Pessoal Nominalmente Identificada - VPNI, pelo artigo 62-A da Lei 8.112/1990, segue alguns breves comentários.
14. A vantagem denominada "quintos" foi instituída com a Lei 6.732/1979. Segundo o art. 2º dessa lei, o servidor no exercício de cargo em comissão ou função de confiança poderia incorporar, a partir do sexto ano, 1/5 (um quinto) das vantagens correspondentes, a cada ano completo de exercício, até o limite de 5/5 (cinco quintos) ; isto é, até completar o décimo ano. 
15. Objetivava-se evitar o decesso remuneratório do servidor ocupante de cargo ou função de confiança que viesse a ser dispensado em momento futuro e que não fosse passar imediatamente à inatividade. Uma vez que, até dezembro de 1979, os servidores em atividade que tivessem preenchido os requisitos temporais do artigo 180 da Lei 1.711/1952 só poderiam contar com tal benefício quando se aposentassem. Assim, se deixavam um cargo de confiança, após longos anos de exercício, e permaneciam em atividade, regressavam à situação de origem, com a remuneração do cargo efetivo e nada mais.
16. Com o advento da Lei 8.112/1990, por meio do seu artigo 62, § 2º, introduziu novo disciplinamento ao assunto. A incorporação passou a se dar na proporção de 1/5 a cada ano de exercício da função, até o limite de cinco anos, sem a exigência do período de carência de cinco anos.
17. Os critérios para incorporação dessa vantagem foram definidos mais claramente com a publicação da Lei 8.911/1994, que assim dispôs:
"Art. 3. Para efeito do disposto no § 2º do art. 62 da Lei nº 8.112, de 11 de dezembro de 1990, o servidor investido em função de direção, chefia e assessoramento, ou cargo em comissão, previsto nesta Lei, incorporará à sua remuneração a importância equivalente à fração de um quinto da gratificação do cargo ou função para o qual foi designado ou nomeado, a cada doze meses de efetivo exercício, até o limite de cinco quintos.
 (...) 
Art. 10. É devida aos servidores efetivos da União, das autarquias e das fundações públicas, regidos pela Lei nº 8.112, de 11 de dezembro de 1990, cedidos, por afastamento, para exercício em órgão ou entidade do mesmo Poder ou de outro Poder da União, a incorporação de quintos decorrentes do exercício de cargo em comissão e de função de direção, chefia e assessoramento".
18.	 Entretanto, essa vantagem foi extinta e restabelecida por diversas vezes, como demonstra o breve histórico abaixo apresentado.
19.	A MP 831, de 18/1/1995, extinguiu a vantagem dos quintos, tendo sido reeditada exaustivamente até a MP 1.160, de 26/10/1995, que a restabeleceu, porém sob a forma de décimos.
20.	 Em 10/11/1997, foi editada a MP 1.595-14, que - convertida na Lei 9.527/1997 - extinguiu novamente a incorporação e a transformou em Vantagem Pessoal Nominalmente Identificada (VPNI) .
21. Em 8/4/1998, a MP 1.160/1995 foi convertida na Lei 9.624/1998. Essa lei não revogou a Lei 9.527/1997, apenas limitou temporalmente a incorporação da referida vantagem entre 19 de janeiro de 1995 até a data da sua publicação, do tempo residual de exercício de funções comissionadas não empregado até 10/11/1997.
22. No entanto, essa vantagem sempre esteve cercada de controvérsia. Ainda, em 4/9/2001, foi editada a MP 2.225-45/2001, que acresceu à Lei 8.112/1990 o artigo 62-A, transformando os quintos/décimos em VPNI, com a seguinte redação:
"Art. 62-A. Fica transformada em Vantagem Pessoal Nominalmente Identificada - VPNI a incorporação da retribuição pelo exercício de função de direção, chefia ou assessoramento, cargo de provimento em comissão ou de Natureza Especial a que se referem os arts. 3º e 10 da Lei no 8.911, de 11 de julho de 1994, e o art. 3º da Lei no 9.624, de 2 de abril de 1998.
Parágrafo único. A VPNI de que trata o caput deste artigo somente estará sujeita às revisões gerais de remuneração dos servidores públicos federais".
23. Com o advento desta Medida Provisória, surgiram entendimentos divergentes. Por um lado, achava-se que seria devida a incorporação de parcelas da vantagem até 8/4/1998 (data de publicação da Lei 9.624/1998) . Por outro, entendia-se que a MP 2.225-45/2001 havia estendido o direito à incorporação da vantagem até a data de sua publicação.
24. No âmbito deste Tribunal, os critérios para incorporação de quintos/décimos estavam disciplinados no Acórdão 2248/2005-TCU-Plenário, relatado pelo Ministro Lincoln Magalhães da Rocha, abaixo transcrito:
"9.2. alterar a redação do subitem 9.2 do Acórdão 931/2003-TCU-Plenário para: "firmar entendimento de que é devida a incorporação de parcelas de quintos, com fundamento no artigo 3º da MP 2.225-45/2001, observando-se os critérios contidos na redação original dos artigos 3º e 10 da Lei 8.911/94, no período compreendido entre 09/04/98 e 04/09/2001, data da edição da referida medida provisória, sendo a partir de então todas as parcelas incorporadas, inclusive a prevista no artigo 3º da Lei 9.624/98, transformadas em Vantagem Pessoal Nominalmente Identificada - VPNI, admitindo-se, ainda, o cômputo do tempo residual porventura existente em 10/11/1997, desde que não empregado em qualquer incorporação, para concessão da primeira ou de mais uma parcela de quintos na data específica em que for completado o interstício de doze meses, ficando, também, essa derradeira incorporação transformada em VPNI, nos termos do subitem 8.1.2 da Decisão 925/1999 - Plenário"
25. Todavia, no ano de 2015, o Supremo Tribunal Federal (STF) , ao apreciar o Recurso Extraordinário (RE) 638.115/Ceará, que teve repercussão geral, deixou assente que as decisões judiciais ou atos emanados pelos poderes Executivo, Legislativo ou Judiciário que determinaram a incorporação de quintos/décimos no período compreendido entre a edição da Lei 9.624/1998 até a edição da Medida Provisória 2.225-45/2001 carecem de fundamento legal e, portanto, violam o princípio da legalidade previsto na Constituição Federal.
26. Em seu voto, o Ministro Relator explicitou, entre outras, a seguinte justificativa:
"Enfim, é possível aferir uma questão constitucional na violação da lei pela decisão ou ato dos poderes Executivo, Legislativo ou Judiciário. A decisão ou ato sem fundamento legal ou contrário ao direito ordinário viola, dessa forma, o princípio da legalidade.
No caso, a decisão judicial que determina a incorporação dos quintos carece de fundamento legal e, portanto, viola o princípio da legalidade".
27. Ao tomar essa decisão, o STF modulou os seus efeitos para dispensar a devolução dos valores recebidos indevidamente de boa-fé até a data do julgamento, cessada a ultra-atividade de incorporações em qualquer hipótese.
28. Ainda nessa linha de entendimento, foi a decisão no MS 25.763/DF, assim ementado:
"Mandado de segurança. 2. Administrativo. Servidor público. 3. Cabimento do mandado de segurança da União para impugnar ato do Tribunal de Contas da União. 4. Impossibilidade de incorporação de quintos decorrente do exercício de funções comissionadas no período compreendido entre a edição da Lei 9.624/1998 e a MP 2.225-48/2001. Art. 61, § 1º, inciso II, "a", e 63, inciso I, CF/88. 5. Ausência de fundamentação legal indispensável para incorporação dos quintos no período de 9.4.1998 a 4.9.2001, data da edição da MP 2.225-45/2001. Violação ao princípio constitucional da legalidade. 6. A medida provisória tão somente transformou em Vantagem Pessoal Nominalmente Identificada (VPNI) a incorporação das parcelas a que se referem os arts. 3º e 10 da Lei 8.911, de 11 de julho de 1994, e o art. 3º da Lei 9.624, de 2 de abril de 1998. 7. Inconstitucionalidade do Acórdão 2.248/2005, do TCU e extinção da incorporação de quintos/décimos desde a Lei 9.527/97. 8. Impetração conhecida e segurança concedida".
29. Ademais, o supramencionado Acórdão 2248/2005-TCU-Plenário teve sua inconstitucionalidade reconhecida pelo Supremo Tribunal Federal nos autos do Mandado de Segurança 25.763/DF.
30. O entendimento desta Corte de Contas até 2005, antes do advento do Acórdão 2248/2005-TCU-Plenário, era de que a incorporação ou atualização de quintos era devida até 8/4/1998, com fundamento no caput do art. 3º da Lei 9.624/1998, vide Decisão 925/1999 e Acórdãos 731/2003 e 732/2003, ambos do Plenário e que tiveram o Ministro Guilherme Palmeira como Relator.
31. Essas decisões também asseguraram a contagem do tempo residual de exercício de funções comissionadas não empregado, até 10/11/1997, para a incorporação de parcela de décimo, com termo final na data específica em que o servidor completasse o interstício de doze meses, de acordo com a sistemática definida na redação original do art. 3º da Lei 8.911/1994. Também declararam que as parcelas incorporadas à remuneração, na forma de quintos, deveriam ser transformadas em décimos e estes transformados em vantagem pessoal nominalmente identificada (VPNI) .
32. Em deliberações mais recentes, esta Corte de Contas se posicionou acerca da decisão do STF, consignando por meio do Acórdão 2444/2015-TCU-Plenário (Ministro-Relator André de Carvalho) , que deve ser observado o entendimento daquela Corte Suprema acerca da impossibilidade de incorporação de quintos de função decorrente do exercício de funções no período compreendido entre a edição da Lei 9.624/1998, de 8/4/1998, e da MP 2.225-48/2001, de 4/9/2001 (RE 638.115/CE e MS 25.763/DF) . A mesma orientação foi adotada no Acórdão 5.380/2016 e no Acórdão 8788/2016-TCU-Segunda Câmara.
33. Quanto à vantagem de "opção" assim dispõe o art. 2º da Lei 8.911/1994:
"É facultado ao servidor investido em cargo em comissão ou função de direção, chefia e assessoramento, previstos nesta Lei, optar pela remuneração correspondente ao vencimento de seu cargo efetivo, acrescido de cinqüenta e cinco por cento do vencimento fixado para o cargo em comissão, ou das funções de direção, chefia e assessoramento e da gratificação de atividade pelo desempenho de função, e mais a representação mensal"
34. De acordo com o entendimento deste Tribunal proferido no Acórdão 2076/2005-TCU-Plenário (Ministro-Relator Augusto Sherman) , assegura-se na aposentadoria a vantagem decorrente de opção, prevista no artigo 2º da Lei 8.911/1994, aos servidores que, até a data de 18/1/1995, tenham satisfeito os pressupostos temporais estabelecidos no artigo 193 da Lei 8.112/1990, ainda que sem os requisitos para aposentação em qualquer modalidade:
"É assegurada na aposentadoria a vantagem decorrente da opção, prevista no artigo 2º da Lei 8.911/94, aos servidores que, até a data de 18 de janeiro de 1995, tenham satisfeito os pressupostos temporais estabelecidos no artigo 193 da Lei 8.112/90, ainda que sem os requisitos para aposentação em qualquer modalidade."
35. Nessa mesma decisão, houve uma exceção à regra acima que está exposta no subitem 9.3.1, para aqueles atos que tenham sido publicados até 25/10/2001, isto é, na vigência da Decisão 481/1997, conforme se verifica no subitem 9.3.2 do Acórdão 2076/2005-TCU-Plenário:
"9.3.1. é assegurada na aposentadoria a vantagem decorrente da opção, prevista no art. 2º da Lei nº 8.911/94, aos servidores que, até a data de 18 de janeiro de 1995, tenham satisfeito os pressupostos temporais estabelecidos no art. 193 da Lei 8.112/90, ainda que sem os requisitos para aposentação em qualquer modalidade 
9.3.2. em atenção aos princípios da segurança jurídica, da boa-fé e da isonomia, a determinação constante do item 8.5 da Decisão nº 844/2001 - Plenário - TCU, com a redação dada por este Acórdão, não se aplica aos atos de aposentadoria expedidos com base no entendimento decorrente das Decisões nº s 481/1997 - Plenário e 565/1997 - Plenário, e já publicados no órgão de imprensa oficial até a data da publicação da Decisão nº 844/2001 - Plenário (DOU de 25/10/2001) "; 
36. No caso exposto no subitem 9.3.2, no tocante à exigência de tempo de exercício na função para o percebimento da parcela de opção, convém transcrever excerto do Voto condutor do Acórdão 224/2006-TCU-Primeira Câmara (Ministro-Relator Augusto Nardes) :
"16. ... à exigência de exercício mínimo de dois anos para incorporação da função de maior valor, dentre as exercidas pelo servidor, é certo que a exclusão dos atos de aposentadoria expedidos com base nas Decisões nº s 481/1997 e 565/1997, ambas do Plenário, da abrangência da determinação constante do item 8.5 da Decisão n° 844/2001-Plenário, com a redação dada pelo Acórdão 2076/2005-TCU-Plenário, indica que, nestes casos, também aquela exigência deve ser relevada tendo em vista que as Decisões em comento, ao permitirem a opção para servidores que possuíssem na data da aposentadoria, apenas um quinto incorporado, obviamente permitiam a concessão de tal vantagem no valor de função exercida por menos de dois anos". (Grifei) 
37. Assim, verifica-se dois entendimentos deste Tribunal no tocante à concessão da vantagem de opção, quando da aposentadoria, todas expostas no Acórdão 2076/2005-TCU-Plenário:
a) o primeiro, que se considerada como regra geral, que está descrito no subitem 9.3.1: nesse caso, assegura-se a vantagem de opção para aqueles que preencheram os pressupostos temporais estabelecidos no artigo 193 da Lei 8.112/1990 até 18/1/1995;
b) o segundo, que vale especificamente para os atos que foram publicados até 25/10/2001, que está descrito no subitem 9.3.2: nesse caso, assegura-se a vantagem de opção para aqueles que incorporaram até a data de 18/1/1995 pelos menos um quinto da função.
38.	Diante do exposto, infere-se que as funções comissionadas exercidas pelos servidores do TST, conforme demonstrado, tinham natureza de emprego público, se anteriores à 12/12/1990, e de cargo público, se posteriores a essa data, como demonstrado no Processo TST-MA n° Processo 717.802/2000-6 (peça 11) . 
39. Assim, não poderiam ser computadas para dar ensejo à incorporação vantagens de quintos/décimos e opção de função, já que as vantagens exigem o exercício da função comissionada ou do cargo em comissão em caráter estrito, com atribuições de direção, chefia ou assessoramento, ato de designação e demais exigências aplicáveis à espécie.
40. Sobre a designação para o exercício da função comissionada ou do cargo em comissão, este Tribunal ao proferir o Acórdão 2602/2013-TCU-Plenário, Relatoria do Ministro Raimundo Carreiro, entendeu que a incorporação de parcelas de quintos, decorrentes do exercício de função comissionada, somente era devida se o servidor tivesse sido designado para o exercício de tal função.
41. A nosso ver, para ter direito à vantagem de opção, também vale o mesmo entendimento acima que foi específico na análise de incorporação de quintos, haja visto que ambas as vantagens são decorrentes do exercício de função comissionada.
42. No caso específico da interessada, verificou-se que a mesma não possui ato de designação para a ocupação das referidas funções de confiança incorporadas, tendo em vista que ela só foi enquadrada como servidora com cargo efetivo a partir da 19/12/2002.
43. Contudo, verificou-se, ainda, na peça 28 (p. 3) que o TST questiona a regularidade da concessão da vantagem da "opção" à interessada a partir do Acórdão 5829/2017-TCU-Segunda Câmara:
"Essa Secretaria de Fiscalização de Pessoal explicitou a regularidade da concessão da vantagem da "opção" à interessada, como se verifica no Exame Técnico transcrito no bojo do Relatório apresentado pelo Ministro Relator, na origem do Acórdão 5829/2017-TCU-Segunda Câmara (TC Processo 013.097/2017-2) , de modo a corroborar que a situação em tela se adequa à decisão proferida no retrocitado Acórdão 448/2016-TCU-Plenário.
44. No que diz respeito a regularidade da vantagem de "opção" no Acórdão 5829/2017-TCU-Segunda Câmara, esta unidade técnica, na peça 17, já se posicionou contrária à decisão proferida por este julgado:
"Ressalta-se, por outro lado, que a instrução inicial desta Sefip (peça 3, itens 13-15) havia reputado regular o tempo de exercício de função comissionada para incorporar opção, considerando decisão recente deste TCU em sede de consulta (Acórdão 448/2016-TCU-Plenário) , proferida nos seguintes termos: 
9.1 conhecer da presente Consulta, para responder à autoridade consulente, em caráter normativo, que: 
9.1.2. o servidor ocupante de cargo efetivo e regido pela Lei 8.112/1990 pode carrear para a aposentadoria a vantagem da opção de função, desde que tenha preenchido os requisitos temporais previstos no art. 193, caput, da Lei n.º 8.112/90 até 18/01/1995, de acordo com o entendimento firmado pela Corte de Contas no Acórdão 2076/2005-TCU-Plenário; 
9.1.3 pode ser computado, para efeito dos requisitos temporais previstos no caput do art. 193 da Lei 8.112/1990, o tempo de exercício de função comissionada ou cargo em comissão prestado na Administração Pública Federal direta, autárquica e fundacional, por não detentor de cargo efetivo regido pela Lei 8.112/1990 (aí incluídos ex-empregados de empresas públicas ou sociedades de economia mista federais cedidos ou ex-ocupantes de cargo em comissão ou função de confiança sem vínculo efetivo) , desde que o servidor tenha sido investido em cargo público efetivo regido pela Lei 8.112/1990 até 22/09/1993, véspera da publicação do Decreto 935/1993, que regulamentou a Lei 8.647/1993, a qual, por sua vez, vinculou os ocupantes de cargos em comissão e funções de confiança ao Regime Geral de Previdência Social - RGPS, regulado pela Lei 8.213/1991; (grifos originais) 
Nada obstante, a partir dos argumentos colacionados nos parágrafos anteriores, infere- se que a supracitada deliberação não se aplica ao caso aqui tratado. Isso porque as funções comissionadas exercidas pelos servidores do TST, conforme demonstrado, tinham natureza de emprego público, se anteriores à 12/12/1990, e de cargo público, se posteriores a essa data. Assim, não poderiam ser computadas para dar ensejo à incorporação da opção, já que a vantagem exige o exercício da função comissionada ou do cargo em comissão em caráter estrito, com atribuições de direção, chefia ou assessoramento, ato de designação e demais exigências aplicáveis à espécie. 
33. No caso dos servidores do TST, a transposição para o regime estatutário com fulcro no art. 243, § 1º, da Lei 8.112/1990, e a posterior definição dos cargos que seriam equivalentes às chamadas funções (e respectivas progressões funcionais e novos enquadramentos) avigoram a convicção de que o labor tinha natureza de emprego e cargo públicos, perfazendo períodos de exercício não passíveis de contagem para incorporação de vantagens remuneratórias como se tratassem, de fato, de funções comissionadas. Não se discute aqui, como foi o caso do Acórdão supracitado, a necessidade de exercício de emprego ou cargo efetivo pelos detentores de função comissionada ou cargo em comissão para fins de incorporação da opção."
45. Assim, verifica-se que não foram apresentados elementos que afastassem, ou atenuassem, os indícios de ilegalidade apresentados em nossa instrução de peça 17, em face de ter sido incorporado aos proventos de aposentadoria as vantagens de quintos/décimos e opção de função, tendo em vista que as funções incorporadas tinham natureza de emprego público e foram utilizados na transformação para o cargo público ocupado atualmente pela interessada.
46. Todavia, deve-se dispensar a devolução dos valores indevidamente recebidos de boa-fé, nos termos do Enunciado 106 da Súmula de Jurisprudência deste Tribunal.
CONCLUSÃO 
47. A abrangência e a profundidade das verificações levadas a efeito fundamentam convicção de que o ato de aposentadoria da interessada deve ser apreciado pela ilegalidade, em razão de ter incorporado aos seus proventos de aposentadoria a vantagem quintos/décimos, transformada em Vantagem Pessoal Nominalmente Identificada - VPNI, pelo artigo 62-A da Lei 8.112/1990, e de opção de função, que tata o art. 2º da Lei 8.911/1994 (c/c art. 18, §§ 2º e 3º da Lei 11.416/2006) , tendo em vista que as funções incorporadas tinham natureza de emprego público e foram utilizados na transformação para o cargo público ocupado atualmente pelo interessado, como dispõe o art. 243, § 1°, da Lei n°8.112/1990.
PROPOSTA DE ENCAMINHAMENTO 
48. Ante o exposto, com fundamento nos arts. 71, inciso III, da Constituição Federal, 1o, inciso V, e 39, inciso II, da Lei 8.443/1992 e 260, § 1o, do Regimento Interno do Tribunal de Contas da União, propõe-se:
a) considerar ilegal e negar o registro do ato de aposentadoria da interessada, em razão de ter incorporado aos seus proventos de aposentadoria a vantagem quintos/décimos, transformada em Vantagem Pessoal Nominalmente Identificada - VPNI, pelo artigo 62-A da Lei 8.112/1990, e de opção de função, que tata o art. 2º da Lei 8.911/1994 (c/c art. 18, §§ 2º e 3º da Lei 11.416/2006) , tendo em vista que as funções incorporadas tinham natureza de emprego público e foram utilizados na transformação para o cargo público ocupado atualmente pelo interessado, como dispõe o art. 243, § 1°, da Lei n°8.112/1990;
b) dispensar o ressarcimento das quantias indevidamente recebidas de boa-fé, consoante o disposto no Enunciado nº 106 da Súmula de Jurisprudência do TCU;
c) determinar ao Tribunal Superior do Trabalho que:
c.1) abstenha de realizar pagamentos para o ato ora apreciado pela ilegalidade, no prazo 15 (quinze) dias, contado a partir da ciência desta deliberação, sujeitando-se a autoridade administrativa omissa à responsabilidade solidária, nos termos do art. 262, caput, do Regimento Interno do TCU;
c.2) comunique a interessada do teor desta decisão, alertando-a de que o efeito suspensivo proveniente da interposição de eventuais recursos não a exime da devolução dos valores percebidos indevidamente após a respectiva notificação, caso os recursos não sejam providos;
c.3) no prazo de trinta dias, contados da ciência da decisão, envie a este Tribunal documentos comprobatórios de que a interessada está ciente do julgamento deste Tribunal;
c.3) com fundamento no art. 262, § 2º, do Regimento Interno do TCU, cadastre novo ato de aposentadoria da interessada, escoimado da irregularidade apontada nos autos;
É o Relatório.

não há.

Procuradora-Geral Cristina Machado da Costa e Silva.

REVISÃO DE OFÍCIO. PESSOAL. APOSENTADORIA. Incorporação de quintos/décimos entre a edição da Lei n. 9.624/1998 e a Medida Provisória n. 2.225-45/2001. Ofensa ao princípio da legalidade. REGIME DO DECRETO N. 77.242/1976. CÔMPUTO DO PERÍODO DE EXERCÍCIO DE FUNÇÃO COMISSIONADA PARA FINS DE INCORPPORAÇÃO DE QUINTOS/DÉCIMOS E DE OPÇÃO. IMPOSSIBILIDADE. INSTAURAÇÃO DO CONTRADITÓRIO. Ilegalidade. negativa de registro. determinações.

APOSENTADORIA (APOS)

Secretaria de Fiscalização de Pessoal (Sefip).

Cuidam os presentes autos de processo versando sobre proposta de revisão de ofício referente ao ato de aposentadoria de Almira Oliveira de Andrade, no cargo de Técnico Judiciário do TST, considerado ilegal por força do Acórdão 5829/2017-TCU-Segunda Câmara, tendo em vista, inicialmente, a incorporação de parcela de quintos/décimos após o advento da Lei 9.624/1998. 
2.	Referido processo necessitou de nova análise, com proposta de revisão de ofício formulada pela Sefip, mantendo-se a apreciação pela ilegalidade, considerando fundamentos adicionais, eis que verificado outro vício no ato, consistente no cômputo de tempo de função comissionada, anteriormente ao estatuto do servidor (Lei 8.112/1990) , para a incorporação de quintos/décimos e da vantagem opção, motivo pelo qual foram os autos baixados em diligência e aberto prazo de oitiva da interessada e do órgão de origem. 
3.	O prazo da oitiva transcorreu sem manifestação da interessada. Entretanto, foi encaminhada resposta pelo TST, com justificativas que foram rejeitadas pela Secretaria de Fiscalização de Pessoal, pois não restaram afastados os indícios de ilegalidade, em razão de terem sido incorporadas aos proventos de aposentadoria as vantagens de quintos/décimos e de opção de função, relativamente a período anterior de ocupação de emprego público e que foi aproveitado por ocasião da transformação para o cargo público posteriormente ocupado pela interessada.
4.	Nesse passo, acolho os argumentos constantes da instrução lavrada pela Sefip, transcrita no Relatório precedente, cujos fundamentos incorporo às minhas razões de decidir, e entendo que deve ser mantida a apreciação quanto à ilegalidade da concessão, com a respectiva negativa do registro.
5.	Com efeito, a bem lançada instrução da Sefip esgotou a análise da matéria, esclarecendo a natureza de emprego público para as funções comissionadas anteriores a 1990 e que "não poderiam ser computadas para dar ensejo à incorporação vantagens de quintos/décimos e opção de função, já que as vantagens exigem o exercício da função comissionada ou do cargo em comissão em caráter estrito, com atribuições de direção, chefia ou assessoramento, ato de designação e demais exigências aplicáveis à espécie".
6.	Nesse contexto, embora já tenha ocorrido apreciação inicial do ato, impende promover novo julgamento, em sede de revisão de ofício, para a manutenção da ilegalidade e da negativa de registro da concessão, ante os novos fundamentos acrescentados no presente exame.
	Ante o exposto, acolhendo a manifestação da Sefip, VOTO por que seja adotada a deliberação que ora submeto ao Colegiado.
TCU, Sala das Sessões Ministro Luciano Brandão Alves de Souza, em 10 de abril de 2019.
AROLDO CEDRAZ 
Relator